臺灣高等法院臺中分院民事判決
110年度重上字第86號
上  訴  人  鄭乃榤(兼鄭楊假之承受訴訟人)

            鄭宗仁(兼鄭楊假之承受訴訟人)

            鄭貴今(兼鄭楊假之承受訴訟人)


上三人共同
訴訟代理人  李進建律師                    
上  訴  人  鄭朝文(兼鄭楊假之承受訴訟人)

            邱鄭秀鳳(兼鄭楊假之承受訴訟人)

兼  上一人
訴訟代理人  鄭宗欽(兼鄭楊假之承受訴訟人)

被  上訴人  楊東仁  
            楊東隆  
            楊東榮  
上三人共同
訴訟代理人  周瑞鎧律師
上列當事人間請求租佃爭議事件，上訴人對於中華民國110年2月
25日臺灣彰化地方法院109年度訴字第723號第一審判決提起上訴
，本院於民國110年11月9日言詞辯論終結，判決如下：
    主  文
上訴駁回。
第二審訴訟費用由上訴人負擔。
    事實及理由
壹、程序部分：
    鄭楊假於訴訟繫屬中之民國110年8月22日死亡，上訴人均為
    其繼承人，有戶籍資料及繼承系統表在卷可佐(本院卷第153
    頁、原審卷第227、233～247頁)，並據兩造分別具狀聲明由
    上訴人承受訴訟(本院卷第149、163頁)，合於規定，應予准
    許。
貳、實體部分：　　　　
一、被上訴人主張：
　㈠坐落彰化縣○○鄉○○段000○000○000地號土地（下稱系爭土地）
    為被上訴人所有，前與上訴人之父甲○○訂有耕地三七五租約
    ，甲○○於102年7月4日死亡，上訴人為其繼承人。甲○○於死
    亡前即違法將系爭土地轉租於訴外人乙○○，未自任耕作。又
    依林務局農林航空測量102年至108年間之航空照片所示，系
    爭土地皆雜草叢生，並無積極從事農業行為。依耕地三七五
    減租條例第16條第1、2項規定，原訂租約無效，出租人已屬
    無權占有，被上訴人得依民法第767條之規定，請求上訴人
    返還土地。
　㈡另承租人自100年第1期迄今均未繳納租金，地租積欠已達兩
    年之總額，上訴人自得主張終止租約及收回耕地。被上訴人
    於聲請調解及調處時已為上開主張，嗣於109年11月26日之
    準備書狀，亦有終止租約之意思。爰請求就租約無效或終止
    租約，擇一為被上訴人有利之判決。
　㈢聲明：
　　⒈確認兩造間就系爭土地所訂之臺灣省彰化縣○○鄉○○○○○000
      號耕地租約不存在。
    ⒉上訴人應將前項土地上之地上物全部剷除，並將土地返還
      被上訴人。
　　⒊願供擔保請准宣告假執行。
　㈣原審為被上訴人全部勝訴之判決，上訴人聲明不服，提起上
    訴。被上訴人則答辯聲明：上訴駁回。
二、上訴人則以：
  ㈠上訴人鄭乃榤、鄭宗仁、鄭貴今(下稱鄭乃榤等3人)部分：
    ⒈被上訴人於109年3月9日向○○鄉公所提出租佃爭議調解時，
      雖指稱甲○○生前違法轉租及不為耕作等情，並以上訴人鄭
      宗欽之證言為證，惟鄭宗欽於甲○○死亡後，曾就伊是否就
      系爭土地亦享有耕作權與上訴人鄭乃榤爭訟，且上訴人鄭
      宗欽、鄭朝文、邱鄭秀鳳(下稱鄭宗欽等3人)申請變更登
      記為承租人乙案，現仍由彰化縣訴願委員會審理中，故鄭
      宗欽所為證言非全然可信。
　　⒉甲○○生前並未違法將耕地轉租予第三人乙○○耕作，證人乙○
      ○之證言與鄭宗欽所述亦多有矛盾，不足為採。
    ⒊甲○○102年7月4日死亡後，鄭乃榤乃接續耕作，且按時繳納
      地租，惟被上訴人自104年起刻意避不見面，致使上訴人
      無法如期繳納租金。詎被上訴人竟於109年1月30日突以存
      證信函要求於15日內繳清4年半共9期之租金，鄭乃榤只得
      於109年2月7日辦理租金提存登記，上訴人並無積欠租金
      不繳之情事。
　　⒋甲○○死亡前後迄今，系爭土地皆有耕作，此有現耕證明書
      、土地耕作照片及四鄰耕地所有人可以證明，上訴人並無
      廢耕或不自任耕作之情形。
　　⒌聲明：
　　　⑴原判決廢棄。
　　　⑵被上訴人第一審之訴及假執行之聲請均駁回。
　㈡上訴人鄭宗欽等3人部分：
    ⒈伊等業經另案判決確認就系爭土地與上訴人鄭乃榤等3人共
      同擁有系爭土地之承租權。
　　⒉父親甲○○確實曾將系爭土地出租予乙○○做園藝，直到父親
      過世後，伊才去整地。伊有幫父親繳過租金，父親過世後
      ，也有去繳過租金。對於被上訴人主張耕地租約無效沒有
      意見，同意由被上訴人以補償之方式收回土地等語。
三、本件經依民事訴訟法第463條準用同法第270條之1第1項第3
    款規定，整理並協議簡化爭點如後：
  ㈠不爭執事項：
    ⒈系爭3筆土地為被上訴人共有，應有部分各3分之1。
    ⒉系爭土地於62年間即出租予鄭楊假之夫，即上訴人鄭乃榤
      、鄭宗欽、鄭朝文、邱鄭秀鳳、鄭宗仁、鄭貴今等人之父
      甲○○，訂有耕地三七五租約(彰○○字第000號) 。嗣陸續於
      68年、74年、80年、86年、92年、98年、104年各續約一
      次。最後一次續約之租期為104年1月1日至109 年12月31
      日。
    ⒊被上訴人係於89年11月14日因分割繼承而取得系爭土地之
      所有權。甲○○於102年7月4日死亡，上訴人均為其繼承人
      。
    ⒋甲○○死亡後，因鄭乃榤否認鄭宗欽為系爭耕地租約之權利
      人，鄭宗欽乃對鄭乃榤提起確認租賃關係存在之訴，經原
      法院105年度簡上字第200號判決認定甲○○之全體繼承人(
      即本件上訴人) 均有系爭土地承租權存在。
    ⒌被上訴人於109年1月30日以溪湖○○郵局第0號存證信催告鄭
      乃榤繳納積欠之租金，否則終止租賃契約。
    ⒍鄭乃榤於109年2月7日為被上訴人提存104年第2期至108年
      第2 期(共9 期)之租金4萬4,815元。上訴人自行計算租金
      之公式如下：
      ⑴每期503.5台斤稻谷，每斤10元，故每期為5,035 元(即
        一年繳2 期，合計1,007台斤) 。
      ⑵9期合計：5,035×9＝45,315元。
      ⑶扣除提存費用500元，該次提存之租金為4萬4,815元。
    ⒎被上訴人於109年3月間向○○鄉公所聲請調解；再於109 年6
      月間向彰化縣政府聲請調處，主張上訴人具耕地三七五減
      租條例第16條、第17條第1項第3款情形，主張租約無效並
      請求終止租約。
  ㈡本件爭點：
    ⒈甲○○生前是否曾將系爭土地轉租第三人？系爭耕地租約是
      否因而無效？
    ⒉上訴人繼承耕地租約後，是否有欠租達2 年總額或不自任
      耕作之情形？被上訴人主張終止租約，有無理由？
    ⒊被上訴人請求上訴人返還系爭土地，有無理由？　　　
四、得心證之理由：
　㈠原耕地承租人甲○○死亡後，部分上訴人雖尚未辦理租約繼承
    登記，惟按繼承人自繼承開始時，除本法另有規定外，承受
    被繼承人財產上之一切權利、義務。但權利、義務專屬於被
    繼承人本身者，不在此限，民法第1148條第1項定有明文。
    耕地租賃權為財產權之一種，且非專屬於被繼承人本身，是
    於被繼承人即承租人死亡時，其繼承人除拋棄繼承者外，依
    法均有繼承之權利，不因其是否有耕作能力或有無實際於系
    爭土地從事作耕作而有所不同。
　㈡被上訴人主張原承租人甲○○生前曾將耕地出租予訴外人乙○○
    之事實，業經證人乙○○具結證述：伊大約30年前向甲○○承租
    在○○鄉○○村的土地種樹，種了10幾年，種到10幾年前，租金
    是給甲○○等語。核與上訴人鄭宗欽等3人依民事訴訟法第367
    條之1第2項規定具結陳述：甲○○曾將系爭土地出租予他人種
    樹乙情大致相符（見原審110年1月28日言詞辯論筆錄）。
　㈢上訴人鄭乃榤等3人固主張，證人乙○○係逢迎上訴人鄭宗欽等
    3人之陳述，因而刻意迴護被上訴人，其證言不足採信等語
    ，惟查：
　　⒈被上訴人於訴訟繫屬之前，於109年3月9日向彰化縣○○鄉公
      所申請調解時，即已主張甲○○生前違法將耕地轉租予乙○○
      ，並非起訴後才為此項之主張，此有彰化縣○○鄉公所耕地
      租佃委員會租佃爭議調解申請書一份在卷可按(原審卷第3
      9頁)。
　　⒉原審曾於109年10月19日向被上訴人之訴訟代理人周瑞鎧律
      師詢問證人乙○○之住址，因周瑞鎧律師無法查報證人住址
      ，一度撤回對證人之傳訊，此有電話洽辦公務紀錄單在卷
      可按(原審卷第257頁)。顯見證人與被上訴人根本不熟識
      ，沒有迴護被上訴人之必要。
　　⒊證人固與上訴人鄭宗欽認識，惟其既曾向甲○○承租耕地10
      幾年，認識鄭宗欽並無違背常理之處。況且，證人表示與
      上訴人鄭乃榤亦認識(原審卷第330頁)，自不得以證人認
      識鄭宗欽，即謂其證言有附和上訴人鄭宗欽等3人之嫌。
　　⒋證人另證稱：開庭前，在法庭外有跟鄭乃榤打招呼，鄭乃
      榤有說只要說幫他爸爸種樹就好(原審卷331頁)。意即，
      上訴人鄭乃榤希望證人不要證稱有向甲○○承租耕地，只是
      幫忙耕作。由此可知，企圖左右證人乙○○證述內容之人，
      實為上訴人鄭乃榤，並非上訴人鄭宗欽等3人或被上訴人
      。
　　⒌證人證稱約30年前即80年間向甲○○承租土地(原審卷第329
      頁)，與上訴人鄭宗欽陳稱伊當兵回來沒幾年，甲○○就把
      土地租給乙○○(原審卷第332頁)，兩人陳述承租土地之時
      間固有落差，惟此乃因時間久遠、記憶模糊所致，尚難認
      兩人之陳述有矛盾。況鄭宗欽另陳稱：認識乙○○2、30年
      等語(原審卷第331頁)，則與證人乙○○證稱約30年前向甲○
      ○承租土地相吻合。再參以上訴人鄭宗欽等3人對於乙○○承
      租土地之目的是種樹、做園藝，而不是種花等細節，均與
      證人乙○○之證述一致，復與上訴人鄭乃榤要求乙○○作證時
      證稱係幫甲○○「種樹」亦一致，足以認定，甲○○確實有將
      土地出租予乙○○種樹之事實。
　　⒍此外，上訴人鄭乃榤等3人迄無法證明證人乙○○與上訴人鄭
      宗欽等3人或被上訴人間有何利益糾葛，致迴護其等之動
      機，其遽謂證人乙○○係逢迎上訴人鄭宗欽等3人之陳述，
      因而刻意迴護被上訴人等語，即無足取。本件系爭土地確
      實曾由甲○○轉租予乙○○之事實，已堪認定。　
　㈣按承租人應自任耕作，承租人違反此項規定，原訂租約無效
    ，耕地三七五減租條例第16條第1項、第2項定有明文。而承
    租人應自任耕作，係以租約所訂之土地全部為準，如同一租
    約內有多筆土地，承租人將其中一筆或數筆不自任耕作者，
    原訂租約全部無效。又原訂租約無效後，除承租人與出租人
    有另行成立租賃關係之合意外，不因承租人繼續耕作，或依
    同條例第6條第1項、第20條規定續訂租約，或行政機關依耕
    地三七五租約清理要點第10點第3 項逕為原訂租約變更登記
    ，而使已無效之原訂租約回復其效力(最高法院109年度台上
    字第1439號判決參照)。本件上訴人之被繼承人甲○○將系爭
    土地轉租予乙○○，已如前述，雖上訴人事後曾持續繳交租金
    (收據見原審卷第119～122頁)，○○鄉公所或彰化縣政府亦曾
    依耕地三七五減租條例第20條核定每6年續訂租約(參租約書
    背面記載，本院卷第201頁)，然參照上開說明，原訂租約仍
    歸於無效，無從使已無效之原訂租約回復其效力，故上訴人
    即無從取得承租權。從而，被上訴人請求確認兩造間就系爭
    土地之耕地租約不存在，自屬有據。
　㈤兩造間之耕地租約既已因違法轉租而無效，本院即無庸再審
    酌是否有耕地三七五減租條例第17條規定之欠租達2 年總額
    或其他不自任耕作之情形。
　㈥另按所有人對於無權占有或侵奪其所有物者，得請求返還之
    ，民法第767條第1項前段定有明文。本件兩造之系爭租約，
    依三七五減租條例第16條第1項規定無效，核如前述，上訴
    人於系爭租約無效後仍繼續占有使用系爭土地，即屬無權占
    有。從而，被上訴人依民法第767條第1項前段所有物返還請
    求權，請求上訴人將地上物剷除並返還系爭土地，即屬有據
    。
五、綜上所述，被上訴人依耕地三七五減租條例第16條第1、2項
    及民法第767條第1項之規定，請求確認兩造間就坐落彰化縣
    ○○鄉○○段000○000○000地號土地所訂之臺灣省彰化縣○○鄉○○○
    ○○000號耕地租約不存在；及上訴人應將前項土地上之地上
    物全部剷除，並將土地返還被上訴人，自屬正當，應予准許
    。從而原審為上訴人敗訴之判決，並無不合。上訴論旨指摘
    原判決不當，求予廢棄改判，為無理由，應駁回上訴。
六、本件事證已臻明確，兩造其餘之攻擊或防禦方法及所用之證
    據，經本院斟酌後，認為均不足以影響本判決之結果，爰不
    逐一論列，附此敘明。
七、本件訴訟標的價額之說明：
  ㈠關於請求確認兩造間之耕地租約不存在部分： 　
    此核屬因租賃權涉訟，應依民事訴訟法第77條之9規定，以
    租約存續期間之租金總額計算其訴訟標的價額。而耕地三七
    五減租條例第5條規定，耕地租佃期間不得少於6年，其訴訟
    標的之價額自應以6年之租金總額為準。查，被上訴人起訴
    時之109年間之稻谷之收購價格為每公斤26元，有行政院農
    業委員會網站資料在卷可稽(本院卷第47頁)，而系爭租約之
    租額每年合計為931台斤，亦有耕地租約一份在卷可按(本院
    卷第197、198頁)，以此計算，6年之租金總額合計為8萬7,0
    42元【計算式：26元×0.6×931台斤×6年＝87,142元(元以下四
    捨五入)】。
　㈡關於請求剷除地上物，返還土地部分：　
　　本件○○段000地號土地之訴訟標的價額為293萬7,400元【計
    算式:公告現值1,900元/平方公尺×1,546平方公尺＝2,937,40
    0元】；○○段000地號土地為57萬1,900元【計算式:公告現值
    4,300元/平方公尺×133平方公尺＝571,900元】；○○段000地
    號為310萬0,300元【計算式：公告現值4,300元/平方公尺×7
    21平方公尺＝3,100,300元】，合計660萬9,600元【計算式：
    2,937,400＋571,900＋3,100,300＝6,609,600】(土地登記簿謄
    本參原審卷第71～81頁)。
　㈢被上訴人請求確認耕地租約無效，旨在主張上訴人應返還耕
    地，兩項聲明之訴訟目的同一，參照民事訴訟法第77條之2
    第1項之意旨，應以其中價額較高者定之，故本件訴訟標的
    價額核定為660萬9,600元，已逾150萬元，得上訴第三審。
八、據上論結，本件上訴為無理由，爰判決如主文。
中　　華　　民　　國　　110 　年　　11　　月　　23　　日
                  民事第七庭    審判長法　官  王　銘
　　　　　　　　　　　      　　　　　法　官  唐敏寶
　　　　　　　　　　　      　　　　　法　官  高英賓
正本係照原本作成。
如不服本判決，應於收受送達後二十日內向本院提出上訴書狀，
其未表明上訴理由者，應於提出上訴後二十日內向本院補提理由
書狀（均須按他造當事人之人數附繕本）。因疫情而遲誤不變期
間，得向法院聲請回復原狀。
上訴時應提出委任律師或具有律師資格之人之委任狀。委任有律
師資格者，另應附具律師資格證書及釋明委任人與受任人有民事
訴訟法第四百六十六條之一第一項但書或第二項所定關係之釋明
文書影本。如委任律師提起上訴者，應一併繳納上訴裁判費。

                                      書記官  吳伊婷
　　　　　　　　　　　　　　　　　　　
中　　華　　民　　國　　110 　年　　11　　月　　23　　日